【裁判字號】    89,台上,2272
【裁判日期】    891006
【裁判案由】    離婚
【裁判全文】
最高法院民事判決                              八十九年度台上字第二二七二號
    上 訴 人  乙 ○ ○
    被上訴人  董甲○○
右當事人間請求離婚事件，上訴人對於中華民國八十八年五月四日台灣高等法院第二
審更審判決（八十七年度家上更(一)字第二五號），提起上訴，本院判決如左：
    主  文
原判決廢棄，發回台灣高等法院。
    理  由
本件上訴人主張：伊與被上訴人為夫妻，與伊父董芳共同生活，詎被上訴人對董芳
未克盡孝道，心生嫌惡，常以言語冒犯，兩造為此時生爭吵。民國八十三年六月，
被上訴人向伊表示欲離婚，其後即數月不與伊言語，伊乃於同年十二月間聲請桃園縣
龜山鄉調解委員會調解，被上訴人不予理會，而於八十四年二月二十二日致函伊及叔
父董芳忠，誹謗董芳涉有「過失殺人致死」、「違反密醫法及虐待」等行為，並誣
指伊曾因貪污案件被判處有期徒刑三月與有外遇之行為，更於八十四年三月二十一日
以手欲推倒董芳，於同年七月十六日以洗碗水揮潑董芳，此等虐待伊及伊直系血
親尊親屬之行為，實已不堪共同生活等情，爰依民法第一千零五十二條第一項第三款
、第四款規定，求為准伊與被上訴人離婚之判決，並於原審主張被上訴人之行為，亦
有難以維持婚姻之重大事由，追加依同條第二項之規定為請求。
被上訴人則以：董芳於其孫即伊長子董龍田生病期間，自求神問卜，開藥予董龍
田服用，致使董龍田不幸死亡；八十四年三月二十一日係因盛飯時不小心碰到董芳
，並非故意推他；八十四年七月十六日則因伊情緒不好而用力甩水，亦非刻意對董芳
潑水。至於函載上訴人有外遇及貪污情事均係事實等語，資為抗辯。
原審將第一審所為上訴人勝訴判決廢棄，改判駁回其訴，無非以：上訴人主張兩造間
婚姻關係現仍存續中，其父董芳現仍與兩造居住共同生活之事實，為被上訴人所不
爭執，並經證人董芳證述在卷，固堪信為真實。惟查兩造所生之子董龍田雖係因急
性心臟衰竭、貧血（腸胃道出血）及先天性異常，於六十八年五月十一日死亡，然董
芳於董龍田生病期間，曾開藥方予董龍田服用，董芳無醫師資格等情，為上訴人
所不否認，且經董芳證述在卷，並有其所是認之藥方一份附卷可證。董龍田雖患有
先天性異常，然係被上訴人懷胎十月所生，雖已死亡十餘年，然對被上訴人之打擊不
言可喻，仍難忘傷痛，亦可想見。董芳不具醫師資格竟開立藥方讓董龍田服用，或
為善意，但身為生母之被上訴人認因而延誤醫治時機，致董龍田死亡，而有所怨言，
亦係情理之常，是被上訴人於八十四年二月二十二日之信函，所述董芳過失殺人致
死、違反密醫法等語，或有過當之處，然核係因其子死亡傷痛難以平復所致，其無虐
待之故意甚明。次查被上訴人於八十四年三月二十一日以手推董芳，及於八十四年
七月十六日用洗碗水甩到董芳身上，令董芳不悅之事實，雖可證明被上訴人上開
二次對董芳無禮之行為出於故意，但董芳已證稱：除以上二行為外，被上訴人之
其他舉動沒有很明顯，故不計較，其若說伊，則伊假裝聽不見，被上訴人做飯大家一
起吃，中午被上訴人不在，伊則自己煮，自被上訴人精神不好後，衣服即由上訴人洗
等語，且董芳現仍與被上訴人同住，被上訴人未再發生其他過當之舉動，是董芳
之身體或精神並未達不可忍受之痛苦，足見被上訴人之行為，客觀上尚未達使董芳
不堪繼續與其共同生活之地步。又查上訴人於六十二年間任職法務部調查局南投縣調
查站期間，曾因涉嫌意圖向商人詐索，經法務部調查局查明屬實，於六十三年六月依
「國家安全工作人員獎懲辦法」之規定，予以停職管訓三個月處分，有法務部調查局
八十五年四月一日（）政督字第八五○五九五五三號函可稽，被上訴人於上開存證
信函所謂「上訴人六十一年曾因貪污案入獄三個月」等語，雖與實情略有出入，但尚
非無的放矢。再查，被上訴人雖未舉證證明上訴人有外遇情事，惟該存證信函係寄給
上訴人之叔父董芳忠，並未寄給上訴人服務之法務部調查局，未散布於眾，上訴人之
精神在客觀上並未達於不可忍受之程度，被上訴人並無虐待行為甚明。末查夫妻應本
於互信、互愛、互諒之原則共同締造幸福之家庭，一方如有不當之言行，應予規勸、
忍讓，以期他方改過遷善，被上訴人前開行為固有所不當，但其情節並非重大，且董
芳並不予計較，是客觀上尚未達難以維持婚姻之程度。綜上所論，上訴人依民法第
一千零五十二條第一項第三款、第四款及第二項之規定請求與被上訴人離婚均不應准
許等詞，為其判斷之基礎。
惟按民法第一千零五十二條第一項第四款，所謂夫妻之一方對於他方之直系尊親屬為
虐待，係指予以身體上或精神上不可忍受之痛苦，客觀上已達不堪繼續共同生活之程
度而言，至於施虐之一方所為是否出諸虐待之意則非所問，為本院前次發回意旨所指
明。查上訴人係以被上訴人指稱伊父董芳對於伊子董龍田之死亡有「過失殺人致死
、違反密醫法」等情事，主張被上訴人對董芳為不堪共同生活之虐待。原審仍再以
被上訴人上開言詞或有過當之處，然其係因其子死亡傷痛難以平復所致，其無虐待之
故意為由，認其行為不構成虐待，卻疏未就被上訴人所為是否足令共同生活之董芳
之精神遭受不可忍受之痛苦致不堪繼續共同生活為審究，於法已有未合。況董芳係
董龍田之祖父，衡情董龍田之死亡，其心中痛苦，亦在所難免，被上訴人竟仍於董龍
田死亡後十五年餘，再以前開言詞任意指責董芳，能否謂對共同生活之董芳精神
上所施之痛苦，客觀上未達不堪繼續為共同生活之程度，亦值推敲。次查，上訴人主
張：被上訴人於八十五年七月三十日準備程序期日仍稱：「董芳害死我兒子」，足
見其一直懷恨在心，並因情緒上反應，對董芳時生嫌惡之心，已難與董芳共同生
活。又被上訴人於八十四年九月三日言詞辯論意旨狀記載：「上訴人之父竟用此法（
卜卦），於八十四年五月一日清晨四點開始，使本造突然生病……又於八十四年五月
十四日下午三時半本造騎機車到來來百貨公司購物時，製造意外車禍，欲致本造死地
……上訴人父親竟將本造八字命盤偷偷往下轉，使本宮的命格變成『在家只能為家庭
主婦，在外也只能當女工』……每隔一段時間就會鬧一次情緒（週期性），每鬧情緒
時，總感覺上訴人父親格格不入」等語，並於八十四年三月二十日罵上訴人父親「何
以不上榮家（即榮民之家）」，諸如此等無理取鬧，無中生有之事，伊父將作何感想
，自足以構成虐待等語（原審家上字卷第一二六－一二七頁、第一四七－一四八頁，
家上更(一)卷第六二－六四頁），被上訴人於原審八十五年七月三十日準備程序中確指
稱董芳害死董龍田等語（原審家上卷第一○○頁正面），上訴人之此項主張係重要
之攻擊方法，且被上訴人前開指責董芳之情節是否真實，與董芳精神上感受痛苦
之程度攸關，乃原審未予審認澄清，說明取捨意見，遽為上訴人敗訴之判決，亦嫌速
斷。上訴論旨執以指摘原判決不當，求予廢棄，非無理由。
據上論結，本件上訴為有理由。依民事訴訟法第四百七十七條第一項、第四百七十八
條第一項，判決如主文。
中      華      民      國    八十九    年      十      月      六      日
                              最高法院民事第七庭
                                  審判長法官  吳  正  一
                                        法官  謝  正  勝
                                        法官  劉  福  來
                                        法官  高  孟  焄
                                        法官  徐  璧  湖
      右正本證明與原本無異
                                              書  記  官
中      華      民      國    八十九    年      十      月    二十五    日


司法院資訊處製作；財團法人民間司法改革基金會備份。
